【裁判字號】    98,上易,76
【裁判日期】    980630
【裁判案由】    清償借款
【裁判全文】
臺灣高等法院臺南分院民事判決          98年度上易字第76號
上  訴  人  甲○○
被  上訴人  乙○○
上列當事人間因請求清償借款等事件，上訴人對於中華民國98年
1月12日臺灣臺南地方法院第一審判決（97年度訴字第1383號）
提起上訴，本院於98年6月16日言詞辯論終結，判決如下：
    主  文
上訴駁回。
第二審訴訟費用由上訴人負擔。
    事  實  及  理  由
一、上訴人訴主張：
  (一)、兩造係夫妻，被上訴人於民國（下同）90年間因需錢孔急
      ，向伊借款新臺幣（下同）86萬元，迄今未還，經伊催討
      均置之不理。為此，本於消費借貸之法律關係，請求被上
      訴人返還上開借款。
  (二)、被上訴人固抗辯系爭86萬元，係上訴人單方計算作為離婚
      協議之一部分，實無借款關係云云。然債務歸債務，婚姻
      歸婚姻，上訴人不願以離婚作為交換債務清償的代價，故
      不可能單方面計算債務後作為離婚協議之一部分，而係被
      上訴人一心一意要離婚，企圖以經濟箝制伊，才以離婚作
      為清償債務的條件，此由被上訴人並不爭執協議書上字跡
      是由其所寫，以及證人丙○○到庭證稱「那天就是兩造為
      了債務在爭吵，最後被上訴人有寫草稿，計算金額。」等
      語可證。系爭86萬元係94年初結算後，被上訴人自己承認
      之債務金額，而實際上被上訴人對於上訴人負債之金額超
      過200萬元，伊僅依被上訴人自承之金額部分請求。至於
      被上訴人辯稱有借款給上訴人，然上訴人不但不曾向被上
      訴人借款，更早在88年10月間起，就以多年來辛苦工作的
      積蓄，甚至典當金飾變賣，為被上訴人清償銀行債務40萬
      元。而被上訴人退役後每半年領取一次終身俸，在被上訴
      人93年無故離家前確係直接匯入伊之帳戶內，但用來繳付
      被上訴人之信用卡債務（92年繳付697,200元，93年繳付
      94,500元）均不足，而被上訴人94年以後的終身俸均由其
      自行領取花用。兩造婚後，被上訴人工作所得用來清償其
      自己的負債及生活開銷都不夠，焉有剩餘能借款給上訴人
      ？而據被上訴人於95年3月間另行親筆計算的債務明細乙
      紙，扣除被上訴人主張匯給伊之終身俸及工作所得，仍遠
      超過上訴人所請求之86萬元。
  (三)、綜上，上訴人確有基於借款之意思為被上訴人代墊卡債，
      則其主張被上訴人應清償借款債務86萬元，自屬有據，原
      審為伊敗訴之判決，尚有未洽，爰提起上訴。
  (四)、聲明：
    1.原判決廢棄。
    2.上開廢棄部分，被上訴人應給付上訴人86萬元。
    3.第一、二審訴訟費用由被上訴人負擔。
二、被上訴人則以：
  (一)、伊未向上訴人借款86萬元。上訴人請求之金額款項係由其
      單方面計算後，做為離婚協議之一部份。現兩造婚姻依然
      存在並未離婚，不能以離婚協議書所載之金額做為請求之
      依據。
  (二)、又兩造係夫妻，經濟大權委由上訴人掌管，被上訴人工作
      所賺之金額扣除所需後全交由上訴人管理，不能因上訴人
      將家庭支出不相關之帳目及將上訴人自己消費帳單拼扯在
      一起，而全記在被上訴人身上。而據上訴人所提之提款資
      料，也可證實這些金錢係伊於92年及93年間之半年俸薪資
      所得，匯入上訴人之帳戶供上訴人所花用之金錢。因伊對
      於生活及處理事項頗為嚴謹，而上訴人生活靡爛才是兩造
      分居之主因。經計算上訴人所持有之信用卡、現金卡竟多
      達8家銀行之多，由此可見上訴人生活之情況。上訴人應
      針對所請求90年間之金額86萬元證明這筆款項係如何交付
      於伊及其所憑之依據為何等證明，如無其他確切之證據，
      應駁回上訴人等語，資為抗辯。
  (二)、聲明：
    1.上訴駁回。
    2.第二審訴訟費用由上訴人負擔。
三、兩造不爭執事項：
  (一)、兩造於85年7月7日結婚，至今婚姻關係仍存續中。
  (二)、上訴人曾於92年間開始到93年間，以信用卡向銀行貸款清
      償被上訴人積欠銀行之債務。
  (三)、被上訴人自婚後至89年退伍期間，每月薪俸之3分之1即2
      萬元，均交由上訴人管理使用，被上訴人於89年至92年1
      月前在新化郵局開設之終身俸（每半年23萬元）及年終慰
      助金（每年5萬3千元）專戶之提款卡，於該期間均由上訴
      人保管使用，被上訴人92年1月之後到93年7月間之終身俸
      及年終慰助金均直接轉帳至上訴人新化郵局帳戶內。
  (四)、兩造於93年7、8月間曾經協議離婚，被上訴人於離婚協議
      書上書寫「男方尚欠女方協助償還債務86萬，由男方每半
      年所領終身俸償還20萬元，直至償還完畢」惟該離婚協議
      並未成立。
  (五)、以上事實，並有戶籍謄本、清償卡債明細表、存摺明細及
      離婚協議書等資料附卷足參（見原審卷第12、18、99-122
      、135-144頁），並為兩造所不爭執，堪信為真實。
四、至於上訴人主張依消費借貸之法律關係，請求命被上訴人給
    付86萬元等語。然為被上訴人所否認，並以前開情詞置辯。
    是本件應審酌者為：兩造間是否成立消費借貸關係？若有？
    其金額若干？經查：
  (一)、按當事人主張有利於己之事實者，就其事實有舉證之責任
      民事訴訟法第177條定有明文。且民事訴訟如係由原告主
      張權利者，應先由原告負舉證之責，若原告先不能舉證，
      以證實自己主張之事實為真實，則被告就其抗辯事實即令
      不能舉證，或其所舉證據尚有疵累，亦應駁回原告之請求
      ；又稱消費借貸者，謂當事人一方移轉金錢或其他代替物
      之所有權於他方，而約定他方以種類、品質、數量相同之
      物返還之契約。原告主張使用借貸關係存在，應就使用借
      貸契約確已成立之事實，負舉證責任，若其先不能舉證，
      則被告就其抗辯事實即令不能舉證，或其所舉證據尚有疵
      累，自應駁回原告之請求（最高法院87年度台上字第2734
      號判決意旨參照）。次按當事人主張有金錢借貸關係存在
      ，須就其發生所須具備之特別要件即金錢之交付及借貸意
      思表示互相一致負舉證之責任，若僅證明有金錢之交付，
      未證明借貸意思表示互相一致者，尚不能認為有金錢借貸
      關係存在（最高法院81年度台上字第2372號判決意旨參照
      ）。
  (二)、本件上訴人主張被上訴人向其借款，尚欠86萬元未清償一
      情，固據上訴人提出被上訴人於93年8月間簽署之「離婚
      協議書」一件為證（見原審卷第12頁），惟查該離婚協議
      因兩造迄今並未離婚而未達成條件，為兩造所不爭執，則
      該離婚協議書上所載條件尚無拘束兩造之效力，上訴人自
      不得據該離婚協議書之記載內容向被上訴人請求清償，先
      予敘明。
  (三)、上訴人雖又提出無擔保債務還款計畫、清償證明書、匯款
      回條聯、交易明細表、信用卡消費明細及帳單等件為證，
      惟審酌上訴人提出之萬泰商業銀行台南分行出具之「清償
      證明書」，其上係記載「借款人乙○○於85年12月24日向
      本公司辦理之消費性貸款新臺幣肆拾萬元業於88年10月2
      日全部清償完畢」（見原審卷第18頁），與上訴人所主張
      被上訴人積欠之86萬元係89年起到93年間的消費卡債等語
      （見原審卷第61頁，97年11月24日言詞辯論筆錄），顯然
      無關，要不得作為本件上訴人主張兩造間成立借貸關係之
      有利證據。
  (四)、上訴人又主張86萬元係90年間為被上訴人清償銀行借款一
      情，然為被上訴人所否認，而據上訴人提出之「匯款回條
      聯」、「繳款單」或銀行「存入憑證」，其上記載之匯款
      人或存入帳戶均為「乙○○」（分別見原審卷第19、29、
      40、70、75、81、84、90、114、121頁），亦難證明前開
      匯入銀行還款之金錢係由上訴人所支出。且被上訴人辯稱
      ：「伊之薪資所得都有交給上訴人，每半年的終身俸23萬
      元及年終慰助金5萬3千元自92年1月起都直接匯到上訴人
      新化郵局帳戶，到93年7月28日離開家，共有6次（4次終
      身俸、2次年終慰助金），匯入之金額為929,288元。」等
      語（見原審卷第62頁），亦為上訴人所不爭執。又據上訴
      人於原審法院陳稱：「（問：86萬元是何時向何銀行借款
      ？）89年起到93年間的消費卡債，這些信用卡所借出的錢
      ，有部分供家用，有部分清償被上訴人的債務。（問：被
      上訴人的債務部分有多少？）我不清楚。（問：86萬元如
      何計算）我沒有辦法確切計算，庭呈交易明細表，這些都
      是我領錢出來幫被上訴人清償積欠銀行的債務證明」等語
      （見原審卷第61-62頁），益證被上訴人所辯：「有用上
      訴人信用卡去借現金，付家用或還信用卡債，惟均按兩造
      約定以伊之薪俸交付上訴人管理償還」等語，堪信為真實
      。
  (五)、至於上訴人嗣又提出被上訴人親書之債務明細表、信用卡
      清償明細及上訴人租用保管箱之出租契約書為證，然查前
      開書證，僅係被上訴人計算金錢之書證資料，尚難證明被
      上訴人確有向上訴人借貸之事實，而上訴人承租銀行保管
      箱更與兩造間是否成立消費借貸之法律關係無涉。從而，
      被上訴人既否認有向上訴人借貸之意思，復上訴人又不能
      舉證證明其有交付被上訴人86萬元為借款之事實，揆諸首
      開之說明，則上訴人本於消費借貸關係，請求被上訴人給
      付86萬元，即屬無據。
五、綜上所述，上訴人依消費借貸之法律關係請求被上訴人應給
    付86萬元，為無理由，應予駁回。原審為上訴人敗訴之判決
    ，核無不合，上訴意旨指摘原判決駁回其訴為不當，求予廢
    棄改判，為無理由，應予駁回。
六、本件事證已臻明確，兩造其餘攻擊防禦方法及所提證據，於
    判決結果不生影響，爰不一一論列，併此敘明。
七、據上論結，本件上訴為無理由，依民事訴訟法第449條第1項
    、第78條，判決如主文。
中    華    民    國    98    年    6    月    30    日
                  民事第二庭   審判長法  官  丁振昌
                                     法  官  吳上康
                                     法  官  李素靖
上為正本係照原本作成。
不得上訴。
中    華    民    國    98    年    6     月    30    日
                                     書記官  林鈴香


司法院資訊處製作；財團法人民間司法改革基金會備份。
